【裁判字號】    95,訴,5043
【裁判日期】    951020
【裁判案由】    侵權行為損害賠償
【裁判全文】
臺灣臺北地方法院民事判決              95年度訴字第5043號
原      告  甲○○
訴訟代理人  郭蕙蘭律師
複代理人    己○○
被      告  丁○
被      告  戊○○
前列二人共同
訴訟代理人  丙○○
前列二人共同
訴訟代理人  乙○○
上列當事人間請求侵權行為損害賠償事件，本院於95年10月03日
言詞辯論終結，判決如下：
    主  文
原告之訴及假執行之聲請均駁回。
訴訟費用由原告負擔。
    事實及理由
一、原告方面：
  (1)原告於民國（下同）93年12月06日傍晚時分騎乘自行車行經
    台北市○○路○段156號松山高中前，欲沿斑馬線穿越基隆路
    等候號誌變換以通過該十字路口，待紅綠燈號誌由紅燈轉成
    綠燈時，始踩動自行車向前行駛，詎料同時間由丁○所駕車
    號6B-1536號自小貨車為牽引由戊○○所駕車號HC-7670號故
    障之小貨車，自基隆路北往南行駛，兩車之間繫有一條黑色
    繩索作為連結兩台貨車之用，惟兩車間距長達五公尺以上，
    當時未開啟警示燈號，亦無懸掛危險標誌，於行經原告等候
    之路口時，由丁○駕駛之前車見燈號轉變，亟欲搶燈號迅速
    通過，惟所牽引之後車因牽引間距過長，燈號轉變後仍未通
    過該路口，是時原告見前車已通過，亦無看見任何牽引車輛
    危險警告之標誌，且燈號已轉成綠燈可以通行，復因當時天
    色已晚，視線昏暗，根本無法辨明深色繩索之作用為何，因
    燈號轉為綠燈故原告便向前行駛，於不明究裡情形下，竟遭
    前揭牽引車輛所繫繩索絆倒，導致原告連人帶車摔倒於該路
    口，並且遭被告牽引車之拖行，尤有甚者，後車駕駛戊○○
    見原告倒臥於路上，卻未盡注意之能事，整輛自小貨車再輾
    過原告之身體，致原告下肢、臀部受有多處挫傷、擦傷及開
    放性傷口（原證1）。
    經送往台北市立聯合醫院忠孝院區急救，原告幸無生命危
      險，當時現場並有台北市政府警察局信義分局交通分隊員
      警林化煥到場處理，此有道路交通事故當事人登記聯單可
      證（原證2），並經交通大隊第四組作有事故肇事原因初
      步分析研判表（原證3）。
    至於，被告主張依臺北市政府警察局交通警察大隊事故肇
      事原因初步分析研判表（詳原證3）上所載關於原告肇事
      原因欄下之「1.涉嫌違反號誌管制。2.涉嫌未注意車前狀
      況。」之初步分析結果，認原告就本件車禍事故亦與有過
      失者；查臺北市政府警察局交通警察大隊事故肇事原因初
      步分析研判表（詳原證3）僅供證明當事人確係發生道路
      交通事故之用，不作肇事鑑定、財損估計、保險理賠或其
      他用途。若欲於訴訟中主張權利應向車輛事故鑑定委員會
      申請鑑定肇事原因之判定。故被告等遽以此作為舉證證明
      原告於本件車禍事故亦與有過失，尚不足以採信，被告自
      應就其該部分之主張盡其舉證之責任。
  (2)按民法第184條第1項、第185條、第191條之2、第193條第1
    項及第195條第1項之規定。當時被告駕駛車輛牽引他車時本
    應注意行車安全外，更應注意牽引車輛的方式，是否造成他
    人之危險，而當時亦無不能注意之情事，竟導致原告前揭之
    傷害，已因過失行為不法侵害原告身體組織之完整性及機能
    之健全性，侵害原告之身體權及健康權，被告等應連帶負損
    害賠償責任。損害賠償範圍：
    醫療費（116,792元）部分：
      原告於本件車禍後，送至台北市立聯合醫院忠孝院區急救
      ，花費之醫藥費用2,980元（原證6）；並於出院後陸續至
      寶興堂中醫診所回診治療，其自93年12月13日至94年12月
      05日止花費之醫藥費用，為106,350元整（原證7），且原
      告也因此購買醫療用品，花費7,462元（原證8），有相符
      之收據、發票影本足稽，核上開醫藥費均為醫療上之必要
      費用，被告自應負賠償責任。
      被告就臺北市立聯合醫院醫藥費用2,980元、購買醫療用
      品費用7,462元部份，其中462元部份，均不爭執。關於購
      買醫療用品費用7,462元部份，其中手寫診療費用7,000元
      收據乙張部份，因原告遭被告之拖吊繩索絆倒，並為被告
      戊○○所駕駛之故障車輛自身上輾過，身體受有多處壓傷
      之商害而需要前往國術館接受推拿術之治療，故非為購買
      醫療用品之收據，而係屬醫療費用之支出，特此為更正。
      至於，寶興堂中醫診所部分，提出該診所健保就醫之病歷
      醫療紀錄（原證14）及於寶興堂中醫診所自費就醫之病歷
      醫療紀錄（原證15）為憑。
    增加生活上需要費用（47,775元）部分：
      原告自車禍以來，因行動不便，故出入需要計程車代步，
      此有計程車收據為憑（原證9）。
      交通費用部分不僅有收據，亦有提出證明確有該項開銷之
      證據，及此等交通費用之支出全為原告前往寶興堂中醫診
      所就醫時所必要。
      又原告受有身體、健康之損害，係基於被告等過失傷害原
      告身體、健康等侵權行為之事實所生，而原告毋庸駕車而
      免支出油料費用，縱受有利益，亦非係基於被告等過失傷
      害原告身體、健康等侵權行為之同ㄧ事實所致，自不符損
      益相抵之要件。故原告毋庸駕車而免支出油料費用，亦無
      受有利益可言。被告謂其為損益相抵之利益，於法不合。
    減少勞動能力部分：
      原告因本件車禍事故肇致雙下肢、左臀部挫傷、擦傷等多
      處壓傷，行進不便，時時因傷作痛，根本無法從事先前於
      訴外人匯益針織股份有限公司之工作而離職（詳原證10）
      ，同時亦有公司證明文件可為憑據。而原告未來本可期待
      可獲致之利益（即薪資收入），因為被告的侵權行為，導
      致原告無法獲得而受有損害，被告的侵權行為與原告之損
      害間存有因果關係。
      原告於事故發生前本任職於訴外人匯益針織股份有限公司
      多年，依離職前之年資等平均月薪為48,205元（詳原證11
      ），又原告於40年06月14日出生，本件車禍事故發生於93
      年12月06日，勞動基準法第54條第1項第1款規定，一般勞
      工退休年齡為60歲，故自本件事故發生之93年12月起算至
      100年6月即原告60歲退休止，原告尚有6年7個月（即79個
      月）之工作能力，爰依民法第193條第1項規定請求被告一
      次支付賠償總額3,286,079元【計算公式：48,205元×68.
      00000000（原證16）＝3,286,079.3805】予原告。
    精神慰撫金（50萬元）部份：原告人生受此傷害，是其肉
      體、精神承受極大痛苦自不可言諭，非常人所能體會，斟
      酌實際情況，及兩造之身分、地位、資力，由於被告等毫
      無悔意，又無誠意解決，案發至今絲毫未賠償一分一毫，
      造成原告莫大之痛苦與傷害，爰向被告等請求500,000元
      之非財產上之損害賠償，尚為公允，應予准許。
      原告遭本件車禍事故後不僅身體受傷，更經常感到身體不
      適而需長期回診持續治療，且因被告等堅拒速與原告達成
      和解填補原告之損害，致家境亦非寬裕之原告於本件車禍
      事故後，還需強忍病痛持續工作維持經濟來源以應付醫療
      費用之支出，直至94年07月15日原告因本件車禍事故受傷
      後影響到工作表現而無法繼續工作。原告因本件車禍事故
      所遭受身體上之傷害雖已痊癒，但卻令原告腳部常因天氣
      變化而感到無法施力且疼痛難耐，幾近每日需求醫治療以
      減輕病痛（詳原證7），可謂原告因此而失去健康。此種
      精神上之痛苦，實非常人所能負擔，爰向被告請求50萬元
      之非財產上之損害賠償，尚為公允，應予准許。
  (3)關於請求金額：
    聲明：被告等應給付原告4,472,762元整（減縮後為3,950
      ,646 元整），及自起訴狀繕本送達之翌日起，按年息百
      分之5計算之利息。訴訟費用由被告等負擔。原告願供擔
      保，請准宣告假執行。
    但原告原於刑事附帶民事訴訟起訴狀請求被告等賠償原告
      因本件車禍事故喪失勞動能力損失3,808,195元，現原告
      縮減本件原請求金額3,808,195元至3,286,079元，即本事
      件起訴請求之標的金額縮減522,116元，依法亦無庸得被
      告之同意，併予敘明。
    被告等已支付3萬元現金作為慰問，而保險公司亦理賠四
      次，即：於94年4月20日給付原告42,863元整、於94年10
      月6日給付原告55,320元整、於95年1月19日給付原告36,
      656元整、於95年4月14日給付原告34,182元整，共計169,
      021元整無誤，就此陳報。
二、被告方面：
  (1)聲明：原告之訴及假執行之聲請均駁回，如受不利益判決願
    供擔保請免予假執行。
  (2)關於肇事責任主要原因在於原告，因為原告在過馬路時為行
    走斑馬線，此部分原告在刑事庭上亦陳述被告丁○在行駛的
    時候是綠燈。原告是牽腳踏車過馬路而不是騎腳踏車，被告
    承認有過失，但不是完全是過失，原告之過失是闖紅燈及未
    行走斑馬線。如果原告是騎乘腳踏車，應該有被腳踏車壓到
    的痕跡，但是原告的傷勢沒有，且原告是穿越馬路，所以原
    告違反交通規則。至於原告是騎車或牽車應該不是重點。所
    以應依過失相抵之方式處理之。
  (3)醫藥費用部分對寶興堂中醫診所之費用（沒有辦法確認中醫
    的部分是否本件車禍所生，）、關於購買醫療用品費用7462
    元部份，其中手寫診療費用7000元國術團收據乙張部份有爭
    執，其餘462元部份，及臺北市立聯合醫院醫藥費用2980元
    ，均不爭執。
    原告所主張國術團收據不是醫療行為，所以不能作為醫療支
    出，其他自費部份（寶興堂中醫診所之費用）之醫療用品非
    常態醫療行為亦不能合計。至於原告提出原證15，稱已經載
    明自費部份均經過醫師處方，可顯示確實是必要之醫療行為
    者，為不合理，因為是原告自己的要求，所以是自費，如果
    醫師認為是需要就可以用健保給付。
  (4)增加生活費用部分，原告自車禍以來，因行動不便，故主張
    出入需要計程車代步，原告之收據無法證實確有該項開銷，
    及其必要；即使是原告增加生活費用之損失，原告毋庸駕車
    而免支出油料費用，亦應扣除。
  (5)減少勞動能力，不能以現有收入為準，應以其能力在通常情
    形下可能取得之收入為準，而原告不用上班之費用也應予以
    扣除。
  (6)慰撫金部分經斟酌雙方之經濟狀況、被害人身分、地位、教
    育程度，參酌被告之家境，應以兩萬元為適當。
三、得心證之理由
  (1)程序方面：
    原告原於刑事附帶民事訴訟起訴狀請求被告等賠償原告因本
    件車禍事故喪失勞動能力損失3,808,195元，現原告縮減本
    件原請求金額3,808,195元至3,286,079元，即本事件起訴請
    求之標的金額縮減522,116元，依法應法應為准許。
  (2)兩造之爭執：
    對肇事原因原告是否與有過失部分外，關於損害賠償之金額
    兩造亦有爭議（無爭執部分：被告就臺北市立聯合醫院醫藥
    費用2,980元、購買醫療用品費用7,462元部份，其中462元
    部份）。
  (3)關於肇事責任部分：
    本件情節之爭執在於原告有無過失（闖紅燈或未行走斑馬線
    ）。經本院調閱刑事卷證，由偵查卷中交通事故現場圖無法
    顯示當時燈號管制之情形，而交通大隊事故肇事原因初步分
    析研判表（原證3）均顯示兩造均有涉嫌違反號誌管制之記
    錄，但無其他相關之佐證，本院認為被告抗辯原告闖紅燈者
    ，並無積極之證據足以證實，自無由採信。至於，該肇事原
    因初步分析研判表（原證3）另稱原告涉嫌未注意車前狀況
    者，本院認為被告二人以鋼索牽引車輛，為車輛行駛之特殊
    情狀，未為相關之警示，以致絆倒原告，原告處於常態狀況
    自無在冬天晚間（93年12月06日晚上18時10分）足以辨識，
    該部分自無苛責原告注意車前狀況。
    至於，原告是否由斑馬線穿越道路，由被告過失之情節而言
    ，丁○所駕6B-1536號車牽引由戊○○所駕HC-7670號故障車
    ，兩車之間繫有一條黑色鋼索，未為任何警示，戊○○所駕
    HC-7670號故障車毫無動力，全由丁○所駕6B-1536號車牽引
    ，但兩車間之黑色鋼索，未為任何警示，任何任橫向穿過，
    都會發生車禍，所以重點在於被告間黑色鋼索牽引未為任何
    警示，而非原告由何處穿越車道。故本件車禍可歸責之處自
    於被告於冬天晚間以黑色鋼索牽引故障車未為任何警示，而
    非原告在如何之位置穿越道路。又原告雖經戊○○所駕故障
    車壓商，但該車並無動力，全由丁○所駕車牽引，被告二人
    之行為自屬過失共同侵權行為，彼此間黑色鋼索，未為任何
    警示，而應承擔全部之過失。
  (4)關於醫藥費部分：
    原告主張：台北市立聯合醫院忠孝院區之醫藥費用2980元
      ；並於出院後陸續至寶興堂中醫診所回診治療，其自93年
      12月13日至94年12月05日止花費之醫藥費用106350元整，
      購買醫療用品7462元（其中手寫診療費用7000元）等等；
      被告就忠孝院區之醫藥費用2980元、購買醫療用品462元
      ，並無爭執，應為准許。而手寫診療費用7000元係前往國
      術館接受推拿術之治療，該部分並非合法醫師之醫療行為
      ，自無由准許。
    尚待釐清者，僅為寶興堂中醫診所之費用，原告主張其自
      93年12月13日至94年12月05日之寶興堂中醫診所之費用均
      屬之；但寶興堂中醫診所於94年02月14日之收據說明欄記
      明「車禍受傷挫傷症候群（93年12月06日），外傷已痊癒
      」，而該外傷已痊癒者，診斷之病名已由「下肢多處挫傷
      （94年02月12日）」轉為「其他損傷及創傷併發症（94年
      02月14日）」，既然是其他損傷，自與本件車禍並無因果
      關係（參見本院卷p-51），故原告所主張之寶興堂中醫診
      所之費用，應以94年02月12日以前之收據為準，但應扣除
      93年12月22日病名心悸部分（參見本院卷p-46）、病名胸
      痛部分（參見本院卷p-96），而且原告所主張之健保給付
      部分或非健保給付之自費部分，在94年02月12日以前均有
      醫師之說明可參，自應均為准許。至於，原告自費部分94
      年02月14日以後，亦有記載病名為「下肢多處挫傷」之診
      斷者，與94年02月14日之健保收據說明欄記明「車禍受傷
      挫傷症候群（93年12月06日），外傷已痊癒」，並非一致
      而無可信亦此敘明。故經合計原告主張寶興堂中醫診所之
      醫藥費用，在94年02月12日以前20560元範圍內有理由。
    總計醫藥費共2980+462+20560= 24002元為有理由，超過
      部分當予駁回。
  (5)增加生活需要交通費部分：
    既然寶興堂中醫診所於94年02月14日之收據說明欄記明「車
    禍受傷挫傷症候群（93年12月06日），外傷已痊癒」，則受
    傷其間行動交通不便，自有以計程車代步就醫之必要，該外
    傷痊癒時起自無繼續支付交通費用之必要。經合計在94年02
    月12日以前共13945元，在該範圍內為有理由，超過部分當
    予駁回。
  (6)減少勞動能力部分：
    按身體或健康受侵害，而減少勞動能力者，其減少及殘存
      勞動能力之價值，不能以現有之收入為準，蓋現有收入每
      因特殊因素之存在而與實際所餘勞動能力不能相符，現有
      收入高者，一旦喪失其職位，未必能自他處獲得同一待遇
      ，故所謂減少及殘存勞動能力之價值，應以其能力在通常
      情形下可能取得之收入為標準（參見最高法院61年台上字
      第1987號判例）。就是考量因受傷而減少及殘存勞動能力
      之價值，但原告陳明所遭受身體上之傷害已經痊癒（參見
      原告準備一狀p-07，本院卷p-38），可見原告痊癒後並無
      「其減少及殘存勞動能力」之問題，又有寶興堂中醫診所
      於94年02月14日之收據說明欄記明「車禍受傷挫傷症候群
      （93年12月06日），外傷已痊癒」可參，自無由發生減少
      勞動能力之損害，原告此部份之請求即無理由。
    關於94年02月12日前對勞動能力之影響，原告已陳明「94
      年07月15日影響到工作表現而無法繼續工作」，參照最高
      法院86年度台上字第3200號裁判「原審既認定簡進興受傷
      住院期間薪資並未被扣除，傷癒後上班，薪津亦未減少，
      依此，於未有證據證明簡進興因受本件傷害對現在及將來
      於勞動能力上必有何種損害前，原審遽謂簡進興有此方面
      之損害賠償請求權存在，而未詳細說明其得心證理由，自
      屬可議」。原告從未敘明在離職之前，有因受傷而影響工
      作之任職或薪支之減少，所以無任何積極之證據證明原告
      因為受傷而減少勞動能力，此部分亦無由准許。
  (7)慰撫金部分：
    原告稱因本件車禍至94年07月15日影響到工作表現而無法
      繼續工作，又因身體上之傷害雖已痊癒，但腳部常因天氣
      變化而感到無法施力且疼痛難耐，精神上之痛苦，實非常
      人所能負擔，爰向被告請求50萬元之非財產上之損害賠償
      ，尚為公允云云，但被告認為斟酌雙方之經濟狀況、被害
      人身分、地位、教育程度，參酌被告之家境，應以兩萬元
      為適當資為抗辯。
    身體上之傷害既已痊癒，又有寶興堂中醫診所於94年02月
      14日之收據說明欄記明「車禍受傷挫傷症候群（93年12月
      06日），外傷已痊癒」可參，其所稱精神上受有嚴重痛苦
      者，與現狀尚非一致；但被告確實造成原告相當之傷勢，
      且造成原告行動上諸多不便，為期數個月，經斟酌過失之
      情節及兩造之經濟狀況，本院認以10萬元為適當，超過部
      分當予駁回。
四、經合計醫藥費部分24002元、增加生活需要交通費部分13945
    元、慰撫金部分10萬元，共137947元（此範圍內原告之主張
    為有理由）。但被告等已支付現金慰問、保險公司亦為理賠
    共計169021元，業經原告陳報在案，該部分款項自當扣除，
    則原告已無可請求之範圍，原告之訴及其假執行之聲請自當
    均予駁回。
    因本案事證已臻明確，兩造其餘主張陳述及所提之證據，均
    毋庸再予審酌，附此敘明。
五、訴訟費用之分擔：依民事訴訟法第78條。、第85第2項、第
中    華    民    國    95    年    10    月    20    日
                  民事第五庭    法  官  陳心弘
以上正本係照原本作成
如對本判決上訴，須於判決送達後20日內向本院提出上訴狀
中    華    民    國    95    年    10    月    20    日
                                書記官  許博為


司法院資訊處製作；財團法人民間司法改革基金會備份。
